臺灣高等法院刑事判決　　　　　　　　100年度上易字第131號
上　訴　人　臺灣基隆地方法院檢察署檢察官
被　　　告　陳勇志
上列上訴人因被告詐欺案件，不服臺灣基隆地方法院99年度易字
第378 號，中華民國99年11月30日第一審判決（起訴案號：臺灣
基隆地方法院檢察署99年度偵字第3319號），提起上訴，本院判
決如下：
    主  文
原判決撤銷。
陳勇志犯幫助詐欺取財罪，處有期徒刑月，如易科罰金，以新
臺幣壹仟元折算壹日。
    事  實
一、陳勇志依一般社會生活之通常經驗，本可預見提供金融帳戶
    之存摺、提款卡、密碼予來路不明之人使用，可能幫助詐欺
    集團作為不法取得他人款項之用，仍基於幫助詐欺之不確定
    故意，於民國（下同）99年5 月27日21時許，在基隆市安樂
    區○○○路上之便利商店，將其彰化商業銀行士林分行0000
    0000000000號帳戶（下稱彰銀士林分行帳戶）存簿、金融卡
    及密碼，以宅急便方式寄予真實姓名不詳之成年人，任由該
    成年人所屬之詐欺集團使用；又接續於同月28日12時許，在
    臺北市○○區○○路上之便利商店，將其華南商業銀行士林
    分行000000000000號帳戶（下稱華銀士林分行帳戶）存簿、
    金融卡及密碼，以宅急便方式寄予前開真實姓名不詳之成年
    人，任由該成年人所屬之詐欺集團使用。嗣該詐欺集團成員
    乃基於意圖為自己不法所有之詐欺犯意，於同月30日，撥打
    電話向溫煌棋詐稱其刷卡購物發生付款設定錯誤，將導致持
    續扣款，而要求其匯款以沖帳更正，致溫煌棋陷於錯誤，於
    同日匯出新臺幣（下同）10萬元至前揭陳勇志之彰銀士林分
    行帳戶；該詐欺集團成員復另基於詐欺取財之犯意，於同月
    31日，先後以電話向王智勇、馬宏逵、楊明宗詐稱其等刷卡
    購物發生付款設定錯誤，將導致持續扣款，而要求其等利用
    自動櫃員機更正，致王智勇、馬宏逵、楊明宗均陷於錯誤，
    於同日分至自動櫃員機前依循指示操作，分別匯出2萬4,950
    元、2萬9,100元、2萬7,150元至前揭陳勇志之華銀士林分行
    帳戶。
二、嗣楊明宗發覺有異告訴，由新北市政府警察局汐止分局移送
    臺灣基隆地方法院檢察署檢察官偵查起訴。
    理  由
壹、程序方面
    按被告以外之人於審判外之陳述，雖不符前四條之規定，而
    經當事人於審判程序同意作為證據，法院審酌該言詞陳述或
    書面陳述作成時之情況，認為適當者，亦得為證據。當事人
    、代理人或辯護人於法院調查證據時，知有第159 條第1 項
    不得為證據之情形，而未於言詞辯論終結前聲明異議者，視
    為有前項之同意。刑事訴訟法第159 條之5 定有明文。經查
    ，本件判決以下所引用於審判外之言詞或書面陳述，性質上
    雖屬傳聞證據，惟經本院審理時予以提示並告以要旨，公訴
    人及被告均未於言詞辯論終結前聲明異議，依刑事訴訟法第
    159 條之5 規定，自應例外賦予其證據適格之地位，而認其
    具有證據能力。
貳、實體方面
一、被告於本院審理時，經合法傳喚而未到庭，惟被告於原審坦
    承於上開時、地，先後將所開立之彰銀士林分行、華銀士林
    分行帳戶之存簿、金融卡及密碼，寄交予真實姓名不詳之成
    年人之事實，然矢口否認有何幫助詐欺取財之犯意，辯稱：
    其因積欠卡債，99年5 月間，其在繼德工業股份有限公司任
    職薪資之三分之一，遭法院發函扣押，急需金錢償債，惟因
    信用不良，告貸無門，99年5 月下旬，見報載「辦貸款，信
    用不良可以代辦，銀行內部有內線。」之廣告，認或可經此
    管道貸得所需款項，乃以所持用之「0000000000」號行動電
    話，撥打報載「0000000000」號行動電話，與登載廣告之人
    聯絡，接電話之人自稱楊小姐，並稱辦理貸款需有信用較良
    好之銀行帳戶，其乃依指示將所設立之彰銀士林分行及華銀
    士林分行存簿、金融卡及密碼郵寄至指定之新竹市○區○○
    路272之1號，其不知取得其帳戶資料之人將之持以詐騙他人
    ，其係遭受詐騙而交付前揭2 帳戶資料，並無幫詐騙集團詐
    取他人財物之故意云云。
二、惟查：
  (一)被告確於上開時、地，先後將所開立之彰銀士林分行及華銀
    士林分行帳戶存簿、金融卡及密碼郵寄予真實姓名不詳之成
    年人，嗣上開帳戶資料遭詐騙集團利用作為向被害人溫煌棋
    、王智勇、馬宏逵及楊明宗詐欺取財之入帳帳戶，而被害人
    溫煌棋、王智勇、馬宏逵及楊明宗於遭詐騙集團成員施以如
    公訴意旨所指之詐術後，陷於錯誤，先後於公訴意旨所指時
    間，分別匯款10萬元、2萬4,950元、2萬9,100元、2萬7,150
    元至被告前揭彰銀士林分行、華銀士林分行帳戶等情，固為
    被告所不諱言，並經證人即被害人溫煌棋（臺灣基隆地方法
    院檢察署99年度偵字第3319號卷第9 、10頁）、王智勇（同
    上卷第11、12頁）、馬宏逵（同上卷第13、14頁）、楊明宗
    （同上卷第15、16頁）各於警詢時指證無訛，且有被告之華
    銀士林分行印鑑卡、掛失取款印鑑暨更換取款印鑑申請書、
    存摺存款戶印鑑事故登錄單及存摺存款期間查詢印表等件影
    本各1 份（同上卷第17頁、第23頁）、被告之彰銀士林分行
    顧客資料卡及存摺存款-交易明細查詢等件影本各1份（同上
    卷第24頁、第32頁）、溫煌棋提出之彰化銀行自動櫃員機交
    易明細表影本1紙（同上卷第33 頁）、王智勇提出之中國信
    託自動櫃員機交易明細表影本1 紙（同上卷第35頁）、馬宏
    逵提出之永豐銀行自動櫃員機交易明細表影本1 紙（同上卷
    第34頁）、楊明宗提出之台新銀行自動櫃員機交易明細表影
    本1 紙（同上卷第36頁）、彰化商業銀行作業處99年8月6日
    彰作管字第09916078號函暨所附被告彰銀士林分行帳戶之存
    摺存款帳號資料及交易明細查詢1 份（同上卷第57、58頁）
    、華南商業銀行總99年8 月10日營清字第09909821號函暨所
    附被告華銀士林分行帳戶之存款往來明細暨對帳單1 份（同
    上卷第59頁至第76頁）、被告提出之統一超商股份有限公司
    寄送物品顧客收執聯2紙（同上卷第45頁）在卷可憑。
  (二)被告辯稱因積欠卡債，99年5 月間，其在繼德工業股份有限
    公司任職薪資之三分之一，遭法院發函扣押，急需金錢償債
    ，惟因信用不良，告貸無門，99年5 月25日，見報載「辦貸
    款，信用不良可以代辦，銀行內部有內線。」之廣告，認或
    可經此管道貸得所需款項，乃以所持用之「0000000000」號
    行動電話，撥打報載「0000000000」號行動電話，與登載廣
    告之人聯絡，接電話之人自稱楊小姐，並稱辦理貸款需有信
    用較良好之銀行帳戶，其乃依指示將所設立之彰銀士林分行
    及華銀士林分行存簿、金融卡及密碼郵寄至指定之新竹市○
    區○○路272之1號等情，雖有臺灣士林地方法院99年5月5日
    士院木99司執廈字第09983號執行命令影本1份（原審卷第15
    頁）、「0000000000」行動電話門號大眾電信雙向通聯資料
    查詢1 份（同上卷第17頁至第23頁）、「0000000000」行動
    電話門號亞太行動資料查詢1 份（同上卷第26頁至第56頁）
    、中國時報文化事業股份有限公司99年10月15日（99）時廣
    華字第40號函暨附件求職便利通廣告16張（同上卷第63頁及
    證物袋，99年5月4日、5日、6日、7-9 日、11日、12日、13
    日、14-1 6日、18日、19日、20日、21-23日、25日、26 日
    、27日、28-30 日之求職便利通廣告，均刊有【現金卡、信
    用卡、信貸，不限行業，即可先貸，信用不佳，可辦，銀行
    內線配合，0000000000】之廣告）及統一超商股份有限公司
    寄送物品顧客收執聯2 紙（前揭偵查卷第45頁）在卷佐證。
    惟被告確將係存簿、金融卡及其密碼等交詐騙集團，在乏證
    據足證其確無不確定幫助詐欺故意下，尚難遽認其自始無幫
    助詐欺之犯意。
  (三)查被告為40餘歲之成年人，且提供本案帳戶資料時，已從事
    商業活動及工作多年，而被告為大專學歷，經其供明在卷，
    且有多家金融機構帳戶，應知一般金融卡用途，除可查詢帳
    戶餘額及「轉帳」（繳款）外，最直接且最多數之用途，即
    為「提款」。惟無論「轉帳」或「提款」，均係將自己帳戶
    內金額「轉出」或「提出」。他人或其他帳戶之金錢欲轉入
    、存入，僅需帳戶帳號及所有人戶名資料即可，無需使用金
    融卡原本，更無需知悉金融卡密碼。而申辦貸款，縱為小額
    信貸，一般仍需檢具身分及財力證明，俾證明有還款能力。
    縱如廣告所稱「有內線」配合，亦需依照一般流程，僅核放
    條件略微放寬（如無需保證人或抵押物），絕無需提供金融
    機構帳戶資料之理。是依被告之學識及社會經驗，應知申辦
    貸款，並無需使用金融卡、密碼，且被告對於該辦理貸款之
    人，毫無所悉，不知對方公司地點及名稱、資料，亦未詳究
    申辦流程，即率予寄出2 本帳戶之金融卡（密碼）、存簿，
    是被告謂無對方可能係詐騙集團，而其所提供之帳戶資料，
    可能為對方用以實施詐騙之用之認識或預見，殊難置信。
  (四)再查被告積欠卡債，本身信用不良，業據被告所自承；而依
    前述貸款廣告刊登「信用不佳，可辦，銀行內線配合」之內
    容，足見被告已有對方非以正當、正常管道，且可能係從事
    不法行為之預見；被告既知對方可能係非法行業，且知一般
    申辦貸款程序，無需交付或提供金融卡、密碼，被告仍不以
    為意，先後提供2 本帳戶資料，難調被告無該帳戶資料可能
    會遭用來作為犯罪工具之用之認識。
  (五)被告陳稱對方要求辦理貸款，需提供「信用良好」之帳戶金
    融卡、存簿等資料；而被告積欠卡債、信用不良，亦為被告
    自承；是被告所辯，已自相矛盾；且被告前述2 本帳戶，於
    提供前，已許久未使用，帳戶內無金額往來，亦無甚餘額；
    然被告所有、未提供予詐騙集團之第一商業銀行士林分行帳
    戶，至99年5月5 日為止，仍有2,834元、2萬6,799元存入，
    同日領出2萬9,633元之記錄（同前署99年度上字第105 號偵
    查卷第41頁）。是如被告果係受騙，而依對方要求提供「信
    用良好」之金融機構帳戶，理應提供帳戶內有餘額或有金額
    存入之金融帳戶，俾更容易取信貸款銀行，而被告係提供早
    未使用且已無餘額之帳戶資料，是被告應有縱對方是欲詐騙
    帳戶，惟伊前開帳戶內已無餘額，並無損失之預見。
  (六)被告於提供帳戶資料後，至帳戶成為警示帳戶前，未報警亦
    未掛失。而刑法上之故意，非僅指直接故意，尚包含間接故
    走（未必故意）；所謂「間接故意」係指行為人對於構成犯
    罪事實，「預見」其發生，而其發生並不違反其本意者而言
    ；另幫助犯之成立以行為人主觀上認識被幫助者正欲從事犯
    罪或係正在從事犯罪，且該犯罪有既遂之可能，而其行為足
    以幫助他人實現構成要件者，即具有幫助故意，並不以行為
    人確知被幫助者係犯何罪名為必要（惟仍需在幫助犯罪之共
    同認識範圍內）。又刑法詐欺罪雖不處罰過失，然「有認識
    過失」與「未必故意」，二者對犯罪事實之發生，均「已有
    預見」，區別在於「有認識過失」者，乃「確信」該事實不
    會發生，而「未必故意」者，則對於事實之發生，抱持縱使
    發生亦「不在意」、「無所謂」之態度。本案被告於有違常
    情之情形下，提供金融帳戶，已足使一般人產生懷疑，而依
    被告工作經驗與社會常識，早知申辦貸款無需提供密碼與金
    融卡，是被告對辦理貸款收取帳戶資料者可能係詐騙集團成
    員，應有預見，惟仍因急需貸款，且因帳戶內餘額不多，即
    抱有縱為詐騙集團詐騙帳戶，反正帳戶內無餘額，並無損失
    之心態，而於可預見之情況下，縱對右所述辦理貸款需交寄
    帳戶之詞不合常理，仍予以提供，是被告應有幫助詐欺之預
    見可能性，且亦有認知無疑。
  (七)又金融存摺事關個人財產權益之保障，其專有性甚高，除非
    本人或與本人親密關係者，難認有何理由可自由流通使用該
    存摺，且一般人均有妥為保管及防止他人任意使用之認識，
    縱特殊情況偶須交付他人使用，亦必深入瞭解他人用途暨其
    合理性，始予提供；又該等專有物品如落入不明人士手中，
    而未加以闡明正常用途，極易被利用為與財產有關之犯罪工
    具，此乃吾人依一般生活認知所易於體察之常識，而有犯罪
    意圖者，非有正當理由，竟徵求他人提供帳戶，客觀上可預
    見其目的，多係欲藉該帳戶取得不法犯罪所得，且隱匿帳戶
    內資金之實際取得人之身分，以逃避追查，以被告在交付上
    開帳戶予他人時，係智識程度正常之成年人，自應具有相當
    之社會經驗、常識，其對向其收取帳戶之人不自己開立帳戶
    卻收取他人金融機構帳戶之舉，豈能無疑？況自政府開放金
    融業申請設立以來，金融機構大量增加，使一般人申請存款
    帳戶極為容易、便利，除非充作犯罪使用，否則實無向他人
    購買或蒐集金融機構帳戶之必要，亦無將存款存放於他人帳
    戶之理。因之，被告將其前揭華銀士林分行、彰銀士林分行
    帳戶提供予他人使用，對該蒐集帳戶之人將可能以該帳戶供
    作詐欺取財之非法用途一節，應有所預見，竟不違背其本意
    ，仍提供其所有上開帳戶予他人使用，是被告具有幫助犯罪
    之不確定故意甚明。至本件詐騙集團施詐被害人勾寶貝、黃
    琍禎之手法相同，原法院分別以另案99年度易字第463 號，
    99年度簡上字第71號審理或判決，惟上開案件與本案並非同
    一案件，被告亦非相同，尚難以彼例此，執為被告有利之論
    據。被告所辯，均無可採。事證明確，被告犯行，已堪認定
    。
三、核被告所為，係犯刑法第30條第1 項前段、第339條第1項之
    幫助詐欺取財罪。又被告先後交付前揭華銀士林分行、彰銀
    士林分行帳戶予同一詐騙集團，乃接續犯，公訴人認應犯意
    各別，行為互異，乃數罪，應分論併罰，即有誤會。又被告
    接續交付上開存簿、金融卡、密碼予同一詐騙集團，被害人
    4 人先後匯款至被告上開帳戶，乃一行為觸犯數罪名之想像
    競合犯，應從一重處斷。又被告既為詐欺取財罪之幫助犯，
    爰依刑法第30條第2項規定減輕其刑。
四、原審未仔細勾稽，遽認被告犯罪不能證明，而為無罪之諭知
    ，認事用法，均有未洽，檢察官執此為上訴意旨，指摘原判
    決不當，求予撤銷改判，為有理由，自應由本院予以撤銷改
    判。爰審酌被告犯罪之動機、目的、方法、手段、結果、所
    生危害、犯後態度暨其他一切情狀，量處有期徒刑3 月，並
    諭知如易科罰金以新臺幣1千元折算1日之折算標準。
五、被告經合法傳喚，無正當理由，未於審判期日到庭，爰不待
    其陳述，逕行判決。
據上論斷，應依刑事訴訟法第371條，第369條第1項前段、第364
條、第299條第1項前段，刑法第30條第1項前段、第2項、第339
條第1項前段、第55條前段、第41條第1項，刑法施行法第1條之1
，判決如主文。
本案經檢察官周誠南到庭執行職務。
中    華    民    國   100    年    2     月    25    日
                  刑事第三庭  審判長法  官  陳博志
                                    法  官  劉興浪
                                    法  官  許文章
以上正本證明與原本無異。
不得上訴。
                                    書記官  蔡慧娟
中    華    民    國   100    年    2     月    25    日
附錄：本案論罪科刑法條全文
刑法第339條
意圖為自己或第三人不法之所有，以詐術使人將本人或第三人之
物交付者，處5年以下有期徒刑、拘役或科或併科1千元以下罰金
。
以前項方法得財產上不法之利益或使第三人得之者，亦同。
前二項之未遂犯罰之。